【裁判字號】    92,台上,5001
【裁判日期】    920910
【裁判案由】    貪污
【裁判全文】
最高法院刑事判決                              九十二年度台上字第五００一號
    上  訴  人  甲○○
                辛○○
    右  一  人
    選任辯護人  薜松雨律師
    上  訴  人  戊○○
                丁○○
                壬○○
                庚○○
    右三人共同
    選任辯護人  莊柏林律師
    上  訴  人  己○○
                丙○○
                乙○○
右上訴人等因貪污案件，不服台灣高等法院台南分院中華民國九十二年三月四日第二
審更審判決（九十一年度上更(一)字第一一八號，起訴案號：台灣台南地方法院檢察署
八十五年度偵字第四二四九、四五五九、七０二二號），提起上訴，本院判決如左：
    主  文
原判決撤銷，發回台灣高等法院台南分院。
    理  由
本件原判決認定上訴人甲○○於民國七十八年（按應為七十七年八月）間，任職台灣
中小企業銀行（下稱台企銀行）學甲分行經理，七十九年八月八日調往台企銀行岡山
分行經理後，由上訴人戊○○接任該分行經理，二人均負責綜理指揮台企銀行學甲分
行人員，辦理徵信、授信、放款及存款等部門之全盤業務；上訴人辛○○於七十九年
間任該分行副理，負責協助經理綜理分行各項業務及審核放款徵授信案件；上訴人丁
○○於七十九年間任該分行初級專員（權理襄理業務），職司個人及分戶貸款之徵授
信作業主管，負責放款申貸案件之徵授信審核工作；上訴人壬○○於七十九年間任職
該分行襄理，負責申貸案件授信初審之准駁；上訴人庚○○、己○○、丙○○、乙○
○則於七十八、九年間任或兼任放款徵信作業經辦人員，負責申貸案件之徵信調查業
務，均係依據法令從事公務之人員。甲○○於七十四年間，擔任台企銀行永康分行副
理時，即與戴初雄結識。嗣於七十七年八月一日，調任台企銀行學甲分行經理，適該
分行單獨承作戴初雄所經營良美建設股份有限公司（下稱良美公司）關係企業「慶茂
大樓」之建築融資貸款，自此與戴初雄有密切往來。七十八年十月六日，該分行與彰
化銀行南台南分行聯合承作戴初雄所經營南品建設股份有限公司（下稱南品公司）興
建之「良美金三角辦公大樓」合計新台幣（下同）六億八千萬元之建築融資貸款，二
家銀行各承貸三億四千萬元，於七十八年十二月十九日核准貸放。因戴初雄鑑於「良
美金三角辦公大樓」至七十九年間仍有原判決附表所示之餘屋尚未出售，所有權仍屬
南品公司，且明知該等餘屋均已於七十八年十二月十九日，向台企銀行學甲分行申辦
「建築融資」，依規定無法再以南品公司名義向銀行設定抵押權貸款，惟如將餘屋所
有權移轉為個人所有，即可以之向行庫申辦「分戶貸款」。為此甲○○即基於圖利南
品公司及戴初雄之犯意，本於與戴初雄公私業務親密往來之關係，特於七十九年六、
七月間，親往良美關係企業「慶茂大樓」內戴初雄辦公室，就「良美金三角辦公大樓
」分戶貸款額度，與戴初雄洽商，雙方談妥先由該分行徵信人員，就原判決附表所示
南品公司之餘屋人頭戶，辦理對保，再由南品公司持向台企銀行學甲分行送件，申請
辦理分戶貸款。甲○○並急於七十九年八月八日調往台企銀行岡山分行任職前，在台
企銀行學甲分行召開「良美金三角辦公大樓」餘屋之分戶貸款專案會議，指示知情且
有共同圖利犯意聯絡之該分行副理辛○○、襄理吳平（無行為分擔，無從認定有犯意
聯絡，於七十九年十一月三日改由丁○○接任）、授信主辦壬○○、徵信人員庚○○
、己○○、丙○○、乙○○，應全力配合辦理該餘屋之分戶貸款事宜。甲○○於七十
九年八月八日調任台企銀行岡山分行經理後，為協助戴初雄順利申辦該分戶貸款，仍
多次以電話請戊○○儘速配合核貸。戊○○由於甲○○之關說，及為使甲○○經理任
內承作南品公司「良美金三角辦公大樓」之建築融資貸款得以順利獲償，亦基於共同
圖利犯意之聯絡，應允配合辦理，而於七十九年八月八日到職後某日，前往良美企業
「慶茂大樓」之戴初雄辦公室拜訪戴初雄。嗣由授信主辦壬○○及事後接任，亦具有
共同圖利犯意聯絡之襄理丁○○，與良美公司協理黃淑蓮洽妥於七十九年十月、十一
月間辦理對保，戊○○即按時率相關行員前往「慶茂大樓」辦理對保，對保期間，已
調職之甲○○亦親至現場，要求庚○○等徵信人員幫忙配合辦理。戴初雄於與甲○○
洽妥餘屋分戶貸款辦理事宜後，為順利取得各該分戶貸款，即與黃淑蓮暨原判決附表
所示人頭戶及良美公司財務部融資組會計李欣樺（原名李秋芬）等人，於七十九年十
、十一月間，在良美公司、南品公司或台南市某地等處共同謀議，由李欣樺統一與原
判決附表所示人頭，於七十九年十二月十八日（編號01、03、08、09、13、14、17、
22、23）、十九日（編號02、04、06、11、15、16、19、24、25、27）、二十一日（
編號 05、10、18、21、28）、二十四日（編號 12、26、29）及八十年一月二十二日
（編號07、20），在上開地點，分別訂立虛偽不實之房屋買賣合約，於八十年一月十
八日、八十年二月七日（編號07、20），持向台南縣永康地政事務所申辦移轉登記，
使地政事務所承辦人員將此虛偽買賣事項，登載於建築改良物登記簿上，足以生損害
於地政事務所對於不動產登記管理之正確性及一般大眾對不動產登記之信賴。戴初雄
並指示黃淑蓮、李欣樺將不實之建築改良物登記簿及買賣契約書等資料，於八十年一
月間，持向台企銀行學甲分行辦理分戶貸款（戴初雄、黃淑蓮、李欣樺三人均經判處
行使使公務員登載不實公文書罪刑確定，另原判決附表所示人頭戶與戴初雄、黃淑蓮
、李欣樺共犯此部分犯罪，應另由檢察官依法偵辦）。台企銀行學甲分行放款徵信作
業經辦人庚○○、己○○、丙○○、乙○○，基於前任經理甲○○要求及現任經理戊
○○指示，在該餘屋所有權未移轉前（各餘屋於八十年一月十八日及八十年二月七日
，始移轉所有權予各人頭戶），即於七十九年十月、十一月及八十年一月間（編號07
、20、25），辦理各餘屋買受人對保手續，繼於八十年一月九日、八十年一月二十一
日（編號07、20）統一收件後，四人再將各該不實之買賣契約與建築改良物登記簿等
事項，登載於其等業務上作成之「設定不動產抵押權報告表」、「徵信調查報告表」
、「借款申請書及調查表」上，復未依規定實際徵信調查，明知各貸款人每月收入不
高，竟連續以「反推算法」，以申貸之金額，反向推算貸款人每月應有之收入，以證
明確具償債能力，亦未依規定對供擔保之不動產訪價、比價，即逕以買賣合約價款為
抵押物之鑑定總價，而將各貸款戶每月收入狀況及各餘屋時價由每坪十五萬元，提高
至十九萬餘元等不實事項，填載於其四人所承辦之徵信資料上，再送給壬○○審核，
壬○○就上開不實貸款戶徵信資料，為初審核准貸放之不實記載，並據以擬定承作放
款撥貸條件，再呈由丁○○完成徵授信審核，轉由辛○○簽章，最後呈由戊○○核准
放款，而於八十年一月二十五日起至八十年二月十一日止，陸續撥款計二億三千五百
四十三萬元（起訴書誤載為二億二千五百五十一萬元）至各貸款戶設在該分行之帳戶
，再轉入戴初雄所指定，設在該分行之戴初雄個人及南品公司帳戶，而圖利戴初雄及
南品公司，終由戴初雄領取使用。該分戶貸款每月所應攤還之本息，則由戴初雄自其
設在台企銀行開元分行之帳戶統一攤還。至八十三年間，戴初雄週轉困難，停繳各人
頭戶貸款本息，使台企銀行學甲分行逾期放款（含利息）金額高達二億二千六百十四
萬六千五百六十一元，足以生損害於台企銀行學甲分行對分戶貸款管理及資金授信之
正當性。因而撤銷第一審關於甲○○、壬○○、庚○○、己○○、丙○○、乙○○之
科刑判決及諭知戊○○、辛○○、丁○○無罪之判決，改判依牽連犯關係從一重均論
處上訴人等九人共同依據法令從事公務之人員，對於主管之事務直接圖利罪刑（甲○
○、戊○○、辛○○、丁○○各處有期徒刑七年，均褫奪公權五年；壬○○、庚○○
、己○○、丙○○各處有期徒刑六年，均褫奪公權四年；乙○○處有期徒刑五年，褫
奪公權三年）。固非無見。
惟查：（一）、有罪之判決，於事實欄所記載之事實，與其理由欄說明所憑之證據及
認定之理由，前後均須互相適合，否則即有判決理由矛盾之違法。原判決事實欄載曰
：戴初雄鑑於南品公司興建之「良美金三角辦公大樓」，尚有如原判決附表所示之餘
屋未售出，所有權仍屬南品公司，且明知該餘屋已向台企銀行學甲分行申辦建築融資
，依規定無法再以南品公司名義向銀行設定抵押貸款，惟如將餘屋所有權移轉為個人
所有，即可以申辦分戶貸款，為此甲○○即基於圖利南品公司及戴初雄之犯意，親往
戴初雄辦公室，就「良美金三角辦公大樓」分戶貸款額度，與戴初雄洽商，談妥先就
人頭戶辦理對保，再向台企銀行學甲分行送件，申辦分戶貸款等情。似僅認定甲○○
知悉原判決附表所示餘屋為南品公司之人頭戶，仍基於圖利南品公司及戴初雄之犯意
，指示銀行人員准予辦理分戶貸款，並未認定甲○○有授意戴初雄將餘屋虛偽移轉為
個人所有，再以個人名義向銀行申請分戶貸款。但其理由則謂：甲○○當日在戴初雄
辦公室，就本件餘屋如何移轉予個人所有，再向銀行申請分戶貸款一事，對戴初雄面
授機宜，亦據甲○○及黃淑蓮在法務部調查局台南市調查站（下稱調查局）供述甚詳
（原判決第十二頁第四至七行），其事實之認定與理由之記載已不相符合。倘甲○○
曾授意戴初雄將餘屋所有權虛偽移轉予個人所有而向該分行辦理分戶貸款，其即似尚
牽連犯教唆或共同行使使公務員登載不實公文書罪，原審就此未予詳查究論，亦有未
合。（二）、原判決認南品公司因已向台企銀行學甲分行辦理建築融資，依規定即不
能再以未出售餘屋，用南品公司名義向台企銀行學甲分行辦理抵押貸款，如改以購屋
者個人名義辦理申貸，可獲准貸款，戴初雄經授意後，即移轉予公司員工名義而辦理
分戶貸款得逞等情，係以甲○○及戴初雄在調查局之供述為據。然甲○○於調查局供
稱：伊與戴初雄談及良美公司當時如以公司名稱提出申貸，其額度勢必超過分行經理
所能授權額度，而須呈報總行核准，但「良美金三角」此一建築融資係由彰化銀行南
台南分行與台企銀行學甲分行聯貸，如果良美公司以其餘屋用公司名義向台企銀行申
貸，恐難獲准核貸，即使獲准，其額度亦不高，良美基於此考量，才會以人頭向台企
銀行學甲分行辦理分戶貸款……（調查局卷第七十三頁）；戴初雄亦供述：甲○○表
示即使分行同意，轉呈總行後仍會遭駁回而不准，惟若以其他辦法申貸，符合貸款規
定，則仍可以取得貸款（調查局卷第一四０頁）；而戊○○復稱：當時該分行經理對
個人戶擔保授信之額度為一千四百萬元，對公司行號客戶之擔保授信額度為二千萬元
……甲○○應知對於餘屋，良美公司即使以公司名義辦理貸款，在轉呈總行後，仍會
遭駁回，甲○○必會以其銀行界多年之實務經驗，授意戴初雄以員工名義充作人頭戶
，俾能符合形式上之規定，順利取得冒貸款項（調查局卷第六十三、六十四頁）。彼
等對於南品公司以未售餘屋向台企銀行學甲分行申請抵押貸款，是否會獲准核貸之陳
述不一。則南品公司何以不能以所有權人南品公司之名義，向台企銀行學甲分行申辦
抵押貸款？原判決所謂依規定無法辦理，該「規定」為何？係台企銀行總行規定凡已
以公司名義申請建築融資者，即不得再以所建賣剩房屋向同銀行辦理抵押貸款？或南
品公司欲辦理抵押之餘屋數量眾多，放款額度會超過該分行經理授信額度，必須轉呈
總行核准，總行鑑於南品公司之建築融資甚鉅，不可能再核准？或總行可能核准，但
放款額度會較該分行個別核准之分戶貸款總數低？事實均欠明瞭。此與上訴人等圖得
戴初雄之不法利益為何有關，自有其調查之必要性，原審並未究明釐清，有調查職責
未盡及判決理由不備之違法。（三）、貪污治罪條例第六條第一項第四款之罪，已於
九十年十一月七日修正，必以對於主管或監督之事務，明知違背法令，直接或間接圖
自己或其他私人之不法利益，因而獲得利益者，始足構成。又刑法第二百十五條之業
務登載不實文書罪，亦以「明知」為不實之事項而登載於業務上作成之文書為要件。
故上訴人等九人是否皆「明知」原判決附表所示餘屋係南品公司之人頭戶，不得辦理
分戶抵押貸款，猶違法予以放貸，且「明知」為不實事項，猶登載在業務上製作之「
設定不動產抵押權報告表」等文書上，非但應於事實欄詳加審認記載，且應於理由欄
說明其所憑之證據與認定之理由，始足為適用法律之依據。依原判決事實之記載或理
由之說明，本件係甲○○與戴初雄商議，將餘屋以該公司員工為人頭，向學甲分行辦
理分戶貸款，至甲○○調職前召開之專案會議及戊○○接任後召開之專案會議，彼等
有無指示或告知辛○○、丁○○、壬○○、庚○○、己○○、丙○○、乙○○係人頭
戶貸款之事實？該分行承作而同時對保之貸款人，尚有真正買受房屋之一百餘戶，亦
皆在房屋過戶前先行對保，則辛○○、丁○○、壬○○、庚○○、己○○、丙○○、
乙○○如何明知原判決附表所示各餘屋所有人為人頭戶，不得辦理分戶抵押貸款，而
與甲○○有圖利戴初雄之犯意聯絡？原判決並未詳敘其所憑依據，已有判決理由不備
之違法。且辛○○係七十九年九月間始到學甲分行任職，有台企銀行職員任免令附卷
可稽（原審上訴卷第三宗第五十頁），原判決認其參與七十九年八月八日甲○○調職
前召開之專案會議，應屬知情，亦與卷內證據資料不符。原判決復認庚○○等承辦人
員就各餘屋所填貸款徵信資料之「貸款人收入等記載明顯不實，與實情差距至為明顯
，苟於審核時稍為盡心當可一眼窺出，辛○○、丁○○職司審核附表所示餘屋分戶貸
款案件時，竟均未發現予以核退，仍均輕予過關而予以核可，顯見其等二人並未據實
審核……」（原判決第十五頁），意謂辛○○、丁○○係「未發現」庚○○等人登載
之內容不實，致未依法核退而輕予核可云云。果爾，則辛○○、丁○○應係過失，而
非有業務登載不實之共同犯意聯絡。原判決認其二人均已知悉本件貸款戶為人頭戶，
為迎合甲○○及戊○○要求，故意違法放水，即有判決理由矛盾之違法。再證人許文
昇係良美關係企業另建「經緯天廈」餘屋之人頭戶，其所為證言均指戴初雄將未售餘
屋虛偽移轉予伊個人所有，以伊為人頭，向「世華聯合商業銀行」貸款等語，核與本
件待證事實無關聯性，原判決竟引其證言為本件上訴人等之不利證據（原判決第十頁
），亦有未合。（四）、貪污治罪條例之收受賄賂罪，祇要該賄賂之不法報酬與公務
員之職務行為或違背職務行為，具有一定之對價關係，即為已足。原判決既認定甲○
○調任台企銀行學甲分行經理後，於七十八年十月六日承作戴初雄之良美關係企業所
興建之「良美金三角辦公大樓」三億四千萬元之建築融資貸款，已於七十八年十二月
十九日核准貸放，甲○○除就「良美金三角辦公大樓」餘屋如何移轉予個人所有，再
向銀行辦理分戶貸款之事，向戴初雄面授機宜外，並急於七十九年八月八日，調往台
企銀行岡山分行任職前，在台企銀行學甲分行召開「分戶貸款」專案會議，指示相關
人員全力配合辦理分戶貸款事宜，迨調任台企銀行岡山分行經理後，仍多次以電話請
戊○○儘速配合核貸，七十九年十月、十一月間辦理對保時，又親至現場，要求庚○
○等徵信人員幫忙配合辦理。此期間，甲○○於七十八年七月十七日以其配偶蔡金珠
名義，向戴初雄購買由良美關係企業所興建之「鼎林天廈」房屋一棟（編號S8，總價
九百七十二萬元），於訂購時先減價八十萬元，至八十年十月間（即八十年一月違法
核貸「分戶貸款」之後）又免除尾款一０八萬元。甲○○且承認，其長子、次子先後
於八十一年間結婚時，戴初雄另又分別致贈二十萬元、二十萬元之禮金（調查卷第七
十四頁背面），其時間即在違法「分戶貸款」之後。原判決雖認甲○○獲戴初雄減讓
「鼎林天廈」房屋尾款一百零八萬元，係因證人即代書陳麗玉與戴初雄均證實「鼎林
天廈」房屋公共設施與契約不符，所有承購戶不願配合辦理貸款（按「鼎林天廈」之
貸款係甲○○任職之台企銀行岡山分行所承辦），甲○○召集業主與承購戶協調，事
成後陳麗玉代其向業主爭取員工價，經戴初雄同意始免除該尾款。惟陳麗玉係證稱：
「他（指甲○○）曾打電話告訴我，他的經理室被三十幾位客戶包圍，叫我請董事長
（戴初雄）出面協調，他有無出面我不清楚」（原審上訴字卷第二宗第一三二至一三
三頁）、「有一天，甲○○曾打電話問我買良美的房屋最底線可以便宜多少，我告訴
他據我所了解，最便宜是照員工價，他說是否可與董事長知會一下，董事長未跟我回
答要與不要照員工價，未正面回答我，我所了解就到此為止，我未介入亦未參與」（
原審上訴字卷第二宗第八十七至八十八頁）；戴初雄供稱：「抗爭後陳代書告訴我甲
○○在抗爭發生時很幫忙」、「因為甲○○曾幫我排除了其他住戶的抵制，使得我能
順利取得融資貸款，我為了感激他，才同意減了一百零八萬元」、「他幫我忙，其他
客戶沒幫我忙，反而抗議，我怎會減價呢？」（原審上訴字卷第一宗第二一二頁）。
倘若屬實，陳麗玉既不清楚是否真有三十幾個客戶包圍台企銀行岡山分行及甲○○有
無出面代為化解抗爭之事，而係應甲○○之要求，代為傳述減讓之意願，戴初雄亦因
陳麗玉之傳述而減讓，即陳麗玉非因了解甲○○出面化解抗爭，因而主動替甲○○爭
取員工價，則是否真有三十幾個客戶包圍台企銀行岡山分行，由甲○○出面化解抗爭
？承購戶因建商興建房屋之公共設施與契約不符而欲抗爭，何以不向建商抗爭，竟「
包圍」承辦貸款之台企銀行岡山分行？甲○○上開鉅額之減讓及高額之禮金，是否合
於通常之商業交易及一般之社交禮俗？其減讓一百八十八萬元及給付四十萬元之行為
，與甲○○之職務行為或違背職務行為，有無一定之對價關係？原審未予調查斟酌，
即認甲○○召集業主與承購戶協調成功，係代書代其向業主爭取免除尾款及二次收受
鉅額禮金，合乎一般社交禮俗，尚有疏漏。本院前次發回意旨已有指明，原審更審時
，猶未查明釐清，遽行判決而不另為無罪之諭知，致原有違法瑕疵依然存在。以上，
或係上訴意旨所指摘，或為本院得依職權調查之事項，應認原判決仍有撤銷發回更審
之原因。原判決認定上訴人等九人牽連犯刑法第二百十五條之罪部分，雖屬刑事訴訟
法第三百七十六條第一款之罪，基於審判不可分之原則，應一併予以發回。
據上論結，應依刑事訴訟法第三百九十七條、第四百零一條，判決如主文。
中      華      民      國    九十二    年      九      月      十      日
                              最高法院刑事第十二庭
                                  審判長法官  張  淳  淙
                                        法官  謝  俊  雄
                                        法官  蘇  振  堂
                                        法官  張  春  福
                                        法官  呂  丹  玉
      右正本證明與原本無異
                                              書  記  官
中      華      民      國    九十二    年      九      月     十六     日


司法院資訊處製作；財團法人民間司法改革基金會備份。
